【裁判字號】    97,訴,1861
【裁判日期】    980625
【裁判案由】    給付佣金
【裁判全文】
臺灣高雄地方法院民事判決              97年度訴字第1861號
原      告  富住通不動產仲介經紀股份有限公司
法定代理人  甲○○
訴訟代理人  尤挹華律師
            郭正鵬律師
被      告  丙○○
訴訟代理人  李慶榮律師
            孫守濂律師
            許泓琮律師
當事人間給付佣金事件，本院民國98年5月26日言詞辯論終結，
判決如下：
    主  文
原告之訴及假執行之聲請均駁回。
訴訟費用由原告負擔。
    事實及理由
一、原告主張：被告於民國（下同）97年1 月15日授權訴外人乙
    ○○為其代理人，以被告名義與原告簽訂不動產出售委託契
    約書，雙方約定有效期限至97年12月31日止，原告得仲介出
    售被告所有坐落門牌號碼高雄市左營區○○○路211 號之房
    地（下稱系爭房地），並約定最低售價為新台幣（下同）49
    80萬元，倘仲介成功，原告得收取成交價百分之3 之仲介費
    。嗣經原告覓得買主丁○○願以3980萬元買受後，原告之代
    理人即員工盧麒豐於97年2 月29日晚間10點，至被告之代理
    人乙○○之住處，與被告簽訂不動產專任委託銷售契約書（
    下稱系爭契約書），約定被告同意原告以3980萬元之總價仲
    介出售系爭房地，仲介報酬為成交價百分之3 ，有效期限為
    97 年3月1 日起至97年3 月8 日止。原告隨即於97年2 月29
    日晚間電話告知丁○○，丁○○同意買受，並與丁○○於97
    年3 月1 日簽訂不動產買賣要約書，丁○○同意以上開3980
    萬元之價金買受系爭不動產。被告於97年3 月1 日上午告知
    被告之代理人乙○○買賣成交之事，並通知被告應於97年3
    月8 日之前履行訂約之義務。詎被告拒絕簽訂系爭不動產之
    買賣契約書，並於97年3 月1 日下午2 時通知終止本件委任
    契約。按被告無故拒絕簽訂不動產買賣契約書，係屬可歸責
    於被告之事由，依系爭契約書第6 條第5 款第2 項、第10條
    第4 、5 款之約定，視為仲介成立。被告應依系爭契約書第
    5 條之約定，給付成交價百分之3 之仲介費用。又被告於原
    告覓得買主後，終止雙方之委任契約，顯係於不利於原告之
    時期終止委任關係，依民法第549 條第2 項之規定，應負損
    害賠償責任。爰依民法第549 條第2 項、第568 條之規定或
    系爭契約書第5 條、第10條之規定，擇一請求聲明：判決被
    告應給付原告：(一)被告應給付原告0000000 元，及自起訴狀
    繕本送達翌日起至清償日止，按年息百分之5 計算之利息。
    (二)願供擔保，請准宣告假執行。
二、被告辯稱：被告固不否認與原告就系爭房地訂有不動產出售
    委託契約書及系爭契約書，惟原告欲依民法第568 條請求被
    告給付仲介費用之前提，為被告與原告仲介之交易相對人簽
    訂買賣契約，故被告與原告仲介之交易相對人簽訂買賣契約
    一節，為原告請求被告給付仲介費用之停止條件，而非原告
    代替被告向出價之買方洽商，一經買方同意依委售價金買受
    即可請求被告給付服務報酬。又被告與原告仲介之人丁○○
    並未就買賣不動產所涉及之價金交付方式、稅金何人負擔、
    系爭房地所設定之抵押權如何處理、過戶相關費用如何分擔
    等情達成協議，故被告之報酬請求權之停止條件尚未成就，
    原告自不得依民法第568 條之規定，請求給付報酬。又丁○
    ○所簽訂之不動產買賣要約書第3 條約定：「本要約須經賣
    方親自記明承諾時間及簽章並送達買方時，契約始成立生效
    ，雙方應履行簽立本契約之一切義務。但賣方將要約擴張、
    限制或變更而為承諾時，視為拒絕原要約而為新要約，須再
    經買方承諾並送達於賣方時，要約始為成立生效」、第四條
    約定：「買方於第八條之要約期限內有撤回權。... 」，是
    以在被告尚未承諾前，上開買賣契約尚不成立。否則上開約
    定條款豈非形同具文。又系爭契約書前文約定「若於簽章後
    三日內仍未表示任何疑問，合約內容視為生效」等語，而被
    告之代理人乙○○於97年3 月1 日下午即去電原告之代理人
    盧麒豐，表示不願意以此價錢出售系爭不動產，依上開約定
    ，系爭契約書即未生效。更何況被告已於97年3 月7 日去函
    ，被告重申已於97年3 月1 日解除雙方之委任關係之旨，故
    兩造間已無任何委任契約存在。兩造雖於97年2 月29日簽訂
    系爭契約書，但系爭契約書之簽訂，係盧麒豐於夜間10點突
    然造訪，要求乙○○當場簽下系爭契約書，使乙○○及被告
    欠缺查閱瞭解契約重要內容之時間與機會，包括同契約書第
    6 條第5 項第2 款、第10條第4 款及第5 款等定型化契約之
    約定條文，被告均未能仔細研讀，原告並未給予被告之代理
    人乙○○3 日之契約審閱期，違反內政部92年6 月26日內授
    中辦地字第0920082744號所定不動產委託銷售之定型化契約
    及其附件之審閱期間，不得少於3 日之規定，依消費者保護
    法第11條之1 之規定，系爭契約應屬無效。又系爭契約書第
    6 條第5 項第2 款、第10條第4 款、第5 款關於受託人之仲
    介之交易相對人出價已達委託價時，視為受託人已完成仲介
    之義務，委託人應於通知期限內出面與受託人之交易相對人
    簽訂不動產買賣契約書，並應依約給付報酬云云等約定，屬
    定型化契約之一般條款，而系爭契約書第4 條就付款之方式
    ，尚有面議之機會，倘面議結果，雙方意見未能一致，當不
    成立買賣，並非可謂買方出價達於賣方之售價時，即認為買
    賣契約成立，進而認為仲介人可請求服務報酬。故倘認為該
    等條款有效，將使賣方承擔交易上風險（例如買方有意要買
    ，但信用不佳，無法貸款），而仍給付仲介費用，有違平等
    互惠原則，依消費者保護法第12條、消費者保護法第11條第
    2 款之規定，應屬無效。被告已於97年3 月7 日發函通知原
    告，依民法第549 條之規定，終止系爭仲介之委託，原告竟
    以系爭契約書第10條第4 款、第5 條之約定，請求給付報酬
    ，顯然違反民法第549 條所定委託人得任意終止之規定，有
    違上開消費者保護法第12條第1 項、第2 項第2 款之規定，
    應屬無效。末按兩造於97年2 月29日始簽訂系爭契約，原告
    於翌日即稱覓得買主，並援引上開定型化契約條款，即可得
    暴利近120 萬元，形同令被告負擔顯不相當之賠償責任，有
    違平等互惠原則，依消費者保護法施行細則第14條第1 款、
    第3 款之規定，應屬無效，從而原告依無效之契約，請求被
    告給付仲介費用，顯無理由，爰答辯聲明：（一）原告之訴
    駁回。（二）如受不利之判決，願供擔保請准宣告免假執行
    。
三、兩造不爭執事項：
（一）兩造於97年2 月29日簽訂系爭委託書，以3980萬元價格委
      由原告仲介被告所有之系爭房地，原告之服務報酬則為成
      交價百分之3 ，委託期間自97年3 月1 日起至同月8 日止
      。原告已於97年3 月1 日覓得願以3,980 萬元承買之訴外
      人丁○○，有被告出具之授權書、系爭委託書、丁○○出
      具之不動產買賣要約書在卷可參，並經證人丁○○到庭證
      述屬實。
（二）97年2 月28日及97年3 月1 日之不動產買賣要約書均為證
      人丁○○所簽署
四、兩造爭執事項：
    系爭契約是否有效？
五、法院之判斷：
（一）按「受託人富住通不動產產仲介經紀（股）公司接受委託
      人乙○○之委託仲介銷售系列不動產，委託人保證委託期
      限內不再自行出售或另外再委託銷售其他第三者仲介，本
      契約書及不動產說明書於簽訂前經委託人攜回審閱三天（
      審閱期間至少三天），以上無誤，並充分瞭解其內容，若
      於簽章後三日內仍未表示任何疑問，合約內容視為生效。
      」，系爭契約書前文定有明文。是以兩造所簽訂之系爭契
      約書，被告於簽約後3 日內，如有表示疑問，則合約不生
      效力；若被告於簽約後三日內仍未表示疑問，合約內容視
      為生效。
（二）經查，被告辯稱其於系爭契約書訂定後之翌日下午，即向
      原告之代理人盧麒豐表示出價太低，不願出售等情，業據
      證人盧麒豐到庭證述屬實，故被告於訂立系爭契約書後之
      翌日，即對價金表示疑問，依系爭契約書前文之約定，系
      爭契約不生效力。從而原告主張依97年2 月29日所簽訂系
      爭契約書第5 條之約定，請求被告給付仲介之服務報酬，
      為無理由，應予駁回。
（三）承上所言，系爭契約書既屬無效，被告自無庸依民法第56
      8 條之規定，給付原告服務報酬。另民法第549 條第2項
      有關當事人之一方，於不利於他方之時期終止契約者，應
      負損害賠償之規定，係以兩造間有效成立委任契約為前提
      ，而系爭契約即屬無效，被告之終止契約行為（被告誤為
      解除契約）即屬多餘，原告以被告之終止契約時期不利於
      原告為由，依上開民法第549 條第2 項之規定，請求被告
      給付負相當於服務報酬額度之損害賠償，亦屬無理由，應
      予駁回。
（四）綜上所述，原告之請求為無理由，應予駁回。其假執行之
      聲請，失所附麗，應予一併駁回。
（五）兩造其餘攻擊防禦方法對於本案判決結果不生影響，不予
      一一論駁。。
六、結論：原告之訴為無理由，依民事訴訟法第78條，判決如主
    文。
中    華    民    國    98    年    6     月    25    日
                  民事鳳山分庭法  官  吳文婷
正本係照原本作成。
如不服本判決，應於送達後20日內，向本院提出上訴狀並表明上
訴理由，如於本判決宣示後送達前提起上訴者，應於判決送達後
10日內補提上訴理由書（須附繕本）。
中    華    民    國    98    年    6     月    25    日
                                書記官  林仕興


司法院資訊處製作；財團法人民間司法改革基金會備份。
